【裁判字號】    97,訴,268
【裁判日期】    970319
【裁判案由】    損害賠償
【裁判全文】
臺灣臺北地方法院民事判決               97年度訴字第268號
原      告  乙○○
訴訟代理人  張智超律師
被      告  丙○○
            甲○○
共      同
訴訟代理人  張仁龍律師
            張孟茹律師
上列當事人間損害賠償事件，本院於中華民國97年3月5日言詞辯
論終結，判決如下：
    主      文
原告之訴及假執行之聲請均駁回。
訴訟費用新台幣壹萬玖佰元由原告負擔。
    事實及理由
一、原告主張：伊與被告丙○○於民國83年4月2日結婚，然丙○○於91年1月離家不歸，旋於同年4月對原告提出離婚之訴，
    於該訴訟程序中被告丙○○請求以DNA方式鑑定兩造於婚姻
    關係存續中之91年8月9日所生之子王小龍係受胎於被告甲○○而與原告間不存有親子關係，以資證明原告實患有不能人
    道之惡疾，經法務部調查局鑑定結果證明王小龍係被告2人
    通姦所生之子。被告前揭行為已侵害婚姻關係中夫妻共同圓
    滿安全及幸福之行為，屬侵害原告配偶權之共同侵權行為人
    。準此，原告爰依上開共同侵權行為法則，請求被告連帶賠
    償精神慰撫金，並聲明：(一)被告應連帶給付原告新台幣（下
    同）100萬元，及自起訴狀繕本送達之翌日起至清償日止，
    按年息5％計算之利息；(二)願供擔保，請准宣告假執行。
二、被告則以：原告與丙○○係異國婚姻，然原告於結婚未久，
    即常對離鄉背井自印尼嫁至臺灣之丙○○口出惡言，動輒以
    「臭女人」、「瘋女人」、「印尼來的臭女人」、「滾回去
    印尼」、「妳是我花錢買來的，妳要服從我的命令」、「妳
    是我花錢買的，我教妳怎樣妳怎樣」、「妳這個女人沒用，
    害我花了那麼多錢」等語辱罵丙○○之人格及尊嚴，導致兩
    人婚姻間互信、互諒、互愛之誠摯基礎破壞殆盡。且原告之
    母親亦對丙○○動輒辱罵、惡言相向，更令丙○○身心嚴重
    受傷，原告與丙○○長達8年之共同生活，致使丙○○精神
    上及身體上均遭受不可忍受之痛苦與折磨。丙○○確實於91
    年8月9日生下王小龍，惟甲○○實不知丙○○已婚，實無侵
    權故意。況原告早已於本件起訴之2年前即已知悉被告2人生
    子之事，並提起刑事告訴，縱認被告應負擔侵權行為損害賠
    償責任自得執本件已逾時效期間等語資為抗辯，並聲明：(一)
    原告之訴及假執行之聲請均駁回；(二)如受不利判決，請准供
    擔保宣告免為假執行。
三、本件兩造不爭執事項：
（一）王小龍係於原告與丙○○婚姻關係存續中即91年8月9日所
      生，此有聖約翰婦產科於95年9月29日所出具之出生證明
      書資可證明〔見臺灣高等法院（下稱高院）95年度家上字
      第48號卷宗第86頁〕。
（二）關於王小龍之親子關係血緣鑑定部分，業據高院95年度家
      上字第48號訴訟程序進行中，經法務部調查局於95年11月
      22日以調科肆字第09500536440號鑑定通知書通知鑑定結
      果為「二、依據遺傳法則，王小龍DNA型別與甲○○之各
      項相對應型別均無矛盾，經計算其CPI值為142,491以上，
      因此認為王小龍與甲○○間極可能（機率99.99％以上）
      存在一親等血緣關係，即甲○○極可能為王小龍之生父。
      三、依據遺傳法則，乙○○之DNA STR式D8S1179、CFS1PO
      、TH01、D13S317、D18S51、D5S818、FGA型別等7項型別
      與王小龍之各項相對應型別均矛盾，因此認為乙○○不可
      能為王小龍之生父。」；又於96年1月31日以調科肆字第
      09600052130號鑑定通知書通知鑑定結果為「依據遺傳法
      則，王小龍之各項DNA型別與丙○○之各項相對應型別均
      無矛盾，經計算其CPI值為4,168,282以上。因此，認為丙○○極可能（機率99.99％以上）為王小龍之生母。」（
      見高院95年度家上字第48號卷第101頁、第106頁），準此
      ，王小龍確實係被告2人於原告與被告丙○○婚姻關係存
      續中所生之子。
（三）又關於原告與丙○○之離婚訴訟，經高院95年度家上字第
      48號以原告有嚴重的靜脈漏失性勃起功能障礙，無法從事
      正常的性行為，且因原告不願接受治療已損及兩造婚姻和
      諧完滿之重要基礎，認雙方婚姻已生破綻無回復之希望，
      故准丙○○與原告離婚。
（四）原告曾對被告提起妨害家庭案件之告訴，經臺灣臺北地方
      法院檢察署（下稱臺北地檢署）認原告知悉被告犯行至提
      起告訴時已逾6個月告訴期間，而以92年度偵字第19025號
      為不起訴處分。
四、兩造之爭點及論述：
    原告主張被告為侵害其配偶權之共同侵權行為人，應負擔連
    帶賠償責任等情，為被告所否認，並以前揭情詞置辯，故本
    件之爭點厥為：(一)被告是否有共同侵害原告之配偶權部分；
    (二)原告之侵權行為損害賠償請求權是否已罹於時效。現就本
    件之爭點析述如后：
（一）關於被告是否有共同侵害原告配偶權部分：
      按因故意或過失，不法侵害他人之權利者，負損害賠償責
      任。故意以背於善良風俗之方法，加損害於他人者亦同。
      ；不法侵害他人基於父、母、子、女或配偶關係之身分法
      益而情節重大者，被害人雖非財產上之損害，亦得請求賠
      償相當之金額，民法第184條第1項、第195條第3項、第1
      項分別定有明文。次按，婚姻係以夫妻之共同生活為目的
      ，配偶應互相協力保持其共同生活之圓滿安全及幸福，而
      夫妻互守誠實，係為確保其共同生活之圓滿安全及幸福之
      必要條件。而與有配偶之人相姦，足以破壞夫妻間相互信
      任之基礎，影響婚姻生活之圓滿安全及幸福，此為法所不
      容，亦屬以背於善良風俗之方法，加損害於他方配偶，對
      其所受財產上及非財產上之損害，均應負損害賠償責任，
      最高法院著有41年台上字第278號、55年台上字第2053 號
      判例可資參照。經查，丙○○原為有配偶之人，甲○○雖
      辯稱其不知道丙○○為有配偶之人，然丙○○為印尼人，
      從其外表及講話語音，應明顯可知非中華民國國民，自應
      可得而知其係因結婚始至臺灣，為有配偶之人，甲○○未
      盡查證丙○○婚姻狀況之義務仍與之相姦，顯有過失侵害
      原告基於配偶關係之身分法益，對原告所受非財產上之損
      害，依法應負損害賠償之責。
（二）原告之侵權行為損害賠償請求權是否已罹於時效，致使被
      告得提出時效抗辯部分：
      次按，因侵權行為所生之損害賠償請求權，自請求權人知
      有損害及賠償義務人時起，2年間不行使而消滅；時效完
      成後，債務人得拒絕給付，民法第197條第1項、第144條
      第1項規定甚明。復按，民法第197條第1項規定：「因侵
      權行為所生之損害賠償請求權，自請求權人知有損害及賠
      償義務人時起，2年間不行使而消滅」。所謂知有損害及
      賠償義務人之知，係指明知而言。如當事人間就知之時間
      有所爭執，應由賠償義務人就請求權人知悉在前之事實，
      負舉證責任。又關於侵權行為損害賠償請求權之消滅時效
      ，應以請求權人實際知悉損害及賠償義務人時起算，非以
      知悉賠償義務人因侵權行為所構成之犯罪行為經檢察官起
      訴、或法院判決有罪為準。最高法院72年台上字第1428號
      、72年台上字第738號判例亦分別著有明文可參。被告辯
      稱原告之侵權行為請求權已罹於時效，惟原告否認上情，
      主張係從96年1月31日法務部鑑定通知書之日起方知悉王
      小龍非其小孩，係被告2人通、相姦所生之侵權事實云云
      。揆諸前揭說明，自應由被告證明原告係於何時知悉賠償
      義務人及損害。經查：
    1.甲○○於臺北地檢署92年度他字第3576號之92年5月9日偵
      訊中雖否認有侵害原告配偶權之情形，然原告提出告訴之
      初即明確陳稱「因我本人與丙○○自90年11月開始就無發
      生性關係，於91年9月9日就收到戶政事務所通知，所以小
      孩應是他2人所生育無誤。（問：你本人在91年2月10日前
      已經知道他2人有在一起之情形，為何不提出告訴？（因
      我不知如何提出告訴，直至今時才提出告訴。」（見該卷
      第7、8頁）。另原告向臺北地檢署對被告提出妨害家庭告
      訴，該案係以「本件依告訴人所稱被告所為犯行，係發生
      在90年10月間，告訴人亦於同時間即已知悉，詎竟至92年
      2月10日，始向本署提出告訴，顯已逾法定6個月之告訴期
      間」而為不起訴處分（見台北地檢署92年度偵字第19025
      號不起訴處分書），亦足證原告顯係於91年9月即確知被
      告通姦生下1子王小龍之事實，且不因甲○○是否承認該
      侵權行為事實或原告是否掌握有確切之證據而有所差別。
    2.又原告於本院92年度婚字第1000號訴訟程序中之中稱「原
      告離家後在外生1個小孩，要我幫她報戶籍，小孩是91年9
      月6日生的是原告寫信給我，我知道原告和王先生住在一
      起，有鄰居看到原告和1個男人在一起，我不可能和原告
      離婚她背叛我。」（見93年5月13日言詞辯論筆錄，本院
      92年度婚字第1000號卷第67頁）；而丙○○亦於原告有親
      自到場之93年6月11日言詞辯論期日中稱「我在外和別人
      生1小孩是1男生，現由我照顧，91年1月我離家，離家之
      前並沒有懷小孩」（見該日言詞辯論筆錄，上卷第73頁）
      。至此，益證原告至遲應在上開言詞辯論期日前即知悉被
      告2人間通姦生下1子王小龍之事實，而非如原告所稱於收
      受法務部調查局之鑑定通知書時，方知悉被告之侵權行為
      事實，然原告遲至96年12月26日方提起本件訴訟，有民事
      訴訟起訴狀上本院收狀戳可憑，業已逾2年，被告提出時
      效抗辯拒絕賠償，自屬有據。
六、綜上所述，被告2人雖因通姦而應對原告所受精神上損害負
    賠償之責，惟原告對被告之侵權行為損害賠償請求權，業已
    罹於消滅時效，被告提出時效抗辯，依法即得拒絕賠償。從
    而，原告請求被告連帶賠償100萬元，並加計自起訴狀繕本
    送達翌日起至清償日止之法定遲延利息，為無理由，不應准
    許。原告之訴既經駁回，其假執行之聲請即失所附麗，應併
    予駁回。
七、本件判決基礎已臻明確，兩造其餘攻擊防禦方法及舉證，核
    與判決結果無影響，爰不再一一論列，附此敘明。
八、訴訟費用負擔之依據：民事訴訟法第78條。
中    華    民    國    97    年    3     月    19    日
                  民事第四庭    法  官  黃柄縉
以上正本係照原本作成
如對本判決上訴，須於判決送達後20日內向本院提出上訴狀
中    華    民    國    97    年    3     月    19    日
                                書記官  王黎輝


司法院資訊處製作；財團法人民間司法改革基金會備份。
